臺灣板橋地方法院民事判決　　　　　　　95年度訴字第1740號
原　　　告　日富資訊股份有限公司
即反訴被告
法定代理人　乙○○
訴訟代理人　顏火炎律師
被　　　告　行政院海岸巡防總局
即反訴原告
法定代理人　甲○○
訴訟代理人　洪大植律師
　　　　　　徐克明律師
上列當事人間請求確認承攬契約存在等事件，經本院於民國96年
3月8日言詞辯論終結，判決如下：
    主  文
原告之訴及假執行之聲請均駁回。
反訴被告應給付反訴原告新臺幣柒萬捌仟元。
反訴原告其餘之訴駁回。
本訴訴訟費用由本訴原告負擔；反訴訴訟費用由反訴被告負擔百
分之三，餘由反訴原告負擔。
本判決第二項得假執行；倘反訴被告將請求標的物提存或於執行
標的物拍賣、變賣或物之交付前，以新臺幣柒萬捌仟元為反訴原
告預供擔保，得免為假執行。
反訴原告其餘假執行之聲請駁回。
    事實及理由
一、原告（即反訴被告，下稱原告）主張：
  (一)本訴部分：
    (1)原告於民國92年5 月13日經由投標評選之方式就被告（即
      反訴原告，下稱被告）所欲採購之「微波檢查索器」參加
      投標，經審查為總評分最高，並宣佈原告得標，雙方並於
      92年5 月28日簽訂正式契約（下稱系爭契約書）。嗣原告
      已依約交付標的物，並經過2 年保固期。依系爭契約書第
      8 條第15款約定，採購之進出口、供應、興建或使用涉及
      政府許可證、執照或其他許可文件者，除採購規範另有規
      定外，依文件核發對象，由機關或廠商分別負責取得。但
      應由機關負責取得者，機關得通知廠商代為取得，並由機
      關負擔必要之費用。系爭標的物之使用，須得到行政院原
      子能委員會之使用登記證方能使用，文件核發之對象為被
      告，則原告就取得登記證代墊費用新臺幣（下同）37 萬
      7,700 元，依契約關係，自得向被告請求給付。
    (2)依系爭契約書附件需求說明書中要求立約廠商應提供保固
      期滿後續維修合約，以利被告編列預，此部分除列為評選
      項目外，並以15分列計。原告之保固期滿後續維修計劃則
      提出A 、B 二案由被告擇一。是以保固期滿後續維修契約
      應屬契約之一。詎被告於保固期滿後，除拒絕原告維修，
      並函覆將依政府採購法相關規定招標，顯違背兩造契約及
      政府採購法相關規定。即保固期滿後續維修部分既已經原
      告得標，被告並不能再辦理招標，原告自有提起本件確認
      之訴，確認兩造間就系爭標的物有維修承攬契約關係存在
      等情。
    (3)併為聲明：被告應給付原告37萬7,700 元，及自93年3
      月9 日起至清償日止，按年息5%計算之利息。確認兩造
      間就被告於92年5 月28日向原告購買之微波檢查索器116
      具，於該搜索器之使用期間內，有維修之承攬關係存在。
      聲明第1項原告願供擔保請准宣告假執行。
  (二)反訴部分：
    (1)系爭買賣物並未在正常保養維護操作使用下，依約定原告
      自無提供教育訓練費用，蓋設備須有正常保養，教育訓練
      始有實益。即系爭標的第一級保養為擦拭與電池更換，被
      告固有自行為之。第二級保養只有德國原廠（原告為在台
      唯一代理商）才知軟體內程式及設定，被告無法自行為之
      ，且臺灣為海島，受潮度高3 個月即需做一次設定及校正
      。被告於保固期滿後（94年9 月）即拒絕原告之維修，系
      爭標的之準確度已大受影響。第三級保養為密封性射源之
      更換、調整，須由德國原廠執行，系爭標的連第二級保養
      均，可能偵測面板故障或準確度不高而不自知。
    (2)原告願提供教訓練，並非不願意，僅因系爭設備沒有保養
      而準確度不高，提供教育訓練亦無實益。另所謂教育訓練
      在臺灣僅有中華民國幅射防護協會可以上，被告所稱1 年
      費用33萬2,200 元為116 人上課18小時之費用，然相關法
      令規定，僅第1 年需上課18小時，以後僅須上課3 小時，
      中華民國幅射協會甚至給原告第2 年3 小時免費之優惠，
      被告執勤人員中，據原告所知已有50幾名有36小時以上之
      上課，故第1 年上時數亦無庸到18小時，且由原告辦理訓
      練所需費用應有更加之優惠。基上，因被告違反契約不讓
      被告作保固後的保養，設備既未在正常維修狀況下，原告
      自無提供教育訓練之義務。
    (3)併為答辯聲明：駁回反訴原告之訴。
二、被告抗辯：
  (一)本訴部分：
    (1)被告為輔助執檢人員有效實施查緝任務，於92年度採購搜
      索器116 具，經92年5 月13日辦理公開招標作業，由原告
      公司得標，契約金額4,628 萬4,000 元。嗣因國外廠商停
      產原訂購之機型，是兩造再於92年7 月16日簽訂契約變更
      條款，約定由原告提供新機種替代，並延展履約期限至92
      年8 月30日止（契約金額不變）；原告並同意該新機種於
      被告使用期間內所產生之人員訓練皆由其負責。原告於92
      年8 月28日完成驗收交付，保固期間亦於94年9 月6 日屆
      滿。嗣於94年11月8 日原告發函被告要求依合約建議書第
      5 項第3 款保固期滿後繼續維修計劃之約定，要求被告與
      之締結保養維修合約。然被告於95年度並未編列系爭搜索
      器之維修費用預算，故不同意與原告簽訂維修保養契約，
      並要求原告依契約變更條款約定提供教育訓練。詎料原告
      竟以被告違約提起本件訴訟。
    (2)關於原告請求被告給付申請文件等代墊費用部分，依兩造
      所簽訂契約變更條款，已包含於契約價金內，故應由原告
      支付。即依原契約所購買標的（射源活度為0.75百萬具克
      ），並無庸取得主管機關許可，操作人員亦免領有輻射操
      作執照。乃於契約變更後，原告所提供之新品射源活度超
      過1.75百萬具，超出豁免標準，致操作人員應接受教育訓
      練，使用時亦需申請使用登記證，而有系爭規費之支出，
      故本件代墊規費之支出並不包含於原契約範圍內，變更條
      款復約定不得增加契約價金，準此，原告所稱代墊費用，
      自應由原告自行負擔。而保固期滿繼續維修計部分，並未
      經兩造當事人就契約之內容達成合致，實則需求說明書所
      提供資料，僅為評選標準之一，被告並無與之締約之意，
      是原告執此提起確認之訴，請求確認兩造間就系爭搜索器
      存有維修保固契約云云，於法亦有未合。
    (3)併為答辯聲明：原告之訴駁回；如受不利判決，願供擔保
      ，請免為假執行。
  (二)反訴部分：
    (1)承前述，原告於得標後因國外廠商停產原訂購之機型，是
      兩造再於92年7 月16日簽訂契約變更條款，約定由原告提
      供新機種替代，並延展履約期限至92年8 月30日止（契約
      金額不變）；原告並同意該新機種於被告使用期間內所產
      生之人員訓練皆由其負責。被告自得本於變更契約條款之
      約定請求原告給付教訓練之費用。
    (2)關於教育訓練費用之計算，依財團法人中華民國輻射防護
      協會之放射性物質或可發生游離輻射設備作人員訓練之「
      以輻射防護訓練取代輻射安全證書」研習班課程及費用說
      明為33萬2,200 元（100,000(30人費用)+2,700*86=332,
      200） ，依兩造於採購服務建制計劃第7 頁之加註，系爭
      搜索器之射源壽命為11年，扣除保固期限2 年及本年度，
      尚有8 年使用期限，被告自亦得向原告請求等情。
    (3)併為聲明：原告給付33萬2,200 元及自96年9 月起至103
      年9 月止，於每年9 月1 日給付被告33萬2,200 元。被告
      願供擔保，請准宣告假執行。
三、兩造不爭執之事項：
  (一)被告為輔助執檢人員有效實施查緝任務，於92年度採購搜索
    器116 具，經92年5 月13日辦理公開招標作業，由原告公司
    得標，契約金額4,628 萬4,000 元（下稱變更前標的）。嗣
    因國外廠商停產原訂購之機型，是兩造再於92年7 月16日簽
    訂契約變更條款，約定由原告提供新機種替代（下稱變更後
    標的），並延展履約期限至92年8 月30日止（契約金額不變
    ）；原告並同意該新機種於被告使用期間內所產生之人員訓
    練皆由其負責。
  (二)變更標的之使用，須得到行政院原子能委員會之使用登記證
    方能使用（變更前機種則無庸取得許可文件；亦無庸對人員
    為教育訓練），文件核發之對象為被告，原告並為取得登記
    證而支出37萬7,700 元。
  (三)依系爭契約所附需求說明書3.3.4-2 係載「立約商商應提供
    保固期滿後續維修合約（相關零件之價格），以利後續本機
    關編列預算。」，被告並於評選項目中，將保固期滿後續維
    修計劃列為評選子項。
  (四)原告並未在行政院原子能委員會認可之銷售服務業檔案中。
  (五)原告提出原證1 至4書證形式為真正。
  (六)被告提出反訴原證1 至4 、6 至10及被證1 至7 書證形式為
    真正。
四、本訴部分：
  (一)按解釋意思表示應探求當事人之真意，不得拘泥於所用之辭
    句，民法第98條定有明文。意思表示不明確，使之明確，屬
    意思表示之解釋；意思表示不完備，使之完備，屬意思表示
    之補充。前者可減少爭議，後者可使意思表示之無效減至最
    低程度。意思表示解釋之客體，為依表示行為所表示於外部
    之意思，而非其內心之意思。當事人為意思表示時，格於表
    達力之不足及差異，恆須加以闡釋，至其內心之意思，既未
    形之於外，尚無從加以揣摩。故在解釋有對話人之意思表示
    時，應以在對話人得了解之情事為範圍，表意人所為表示行
    為之言語、文字或舉動，如無特別情事，應以交易上應有之
    意義而為解釋，如以與交易慣行不同之意思為解釋時，限於
    對話人知其情事或可得而知，否則仍不能逸出交易慣行的意
    義。解釋意思表示端在探求表意人為意思表示之目的性及法
    律行為之和諧性，解釋契約尤須斟酌交易上之習慣及經濟目
    的，依誠信原則而為之。關於法律行為之解釋方法，應以當
    事人所欲達到之目的、習慣、任意法規及誠信原則為標準，
    合理解釋之，其中應將目的列為最先，習慣次之，任意法規
    又次之，誠信原則始終介於其間以修正或補足之（最高法院
    88年度台上字第1671號判決意旨參照）。
  (二)關於原告為取得登記證而支出37萬7,700 元，是否得依系爭
    契約第8 條第15項規定向被告請求給付一節。兩造間主要之
    爭執在於：契約變更條款（詳被證1） 所載「兩造均同意變
    更後契約價金維持不變」是否包含取得原告代被告取得變更
    後標的登記證之費用。經查：
    系爭契約第16條第4 項約明「契約約定採購標的有下列情形
    之一者，廠商得敘明理由，檢附規格、功能、效益及價格比
    較表，徵得機關書面同意後，以其他規格、功能及效益相同
    或較優者代之。但不得據以增加契約價金。其因而減省廠商
    履約費用者，應自價金中扣除。」。揆其約定意旨，被告同
    意變更標的之前提要件為：(1)變更後標的功能及效益不得低
    於原標的。(2)不得因變更而增加被告之支出，原告亦不得因
    變更而獲利。查本件原告乃係執其符合第16條第4 項第1 款
    （契約原標示之廠牌或型號不再製造或供應。）情形，於92
    年6 月23日發函並隨文檢具變更前後產品、費用比較表（詳
    原證4） ，始徵得被告同意，而以變更後機型代之。細觀原
    告提出費用比較表（原證4 附件），除明列操作所增加人員
    教育訓練費用由廠商自行吸收外（人的費用），價格部分備
    註欄則載明「增加價格由廠商自行吸收」（物的費用）。衡
    諸一般經驗法則，所謂價格自應包含產品（物）本身處於可
    得使用之一切必要費用。兩造復就變更前標的無庸取得主管
    機關使用登記証，使用人員亦無庸教育訓練，此二部分費用
    均係變更標的後增加之費用一節，並無爭執。經本院調查之
    結果認，探諸當事人真意，變更契約條款所載「兩造同意變
    更後契約價金維持不變」，應係包含變更標的後所增加物的
    證照取得費用。準此，原告再執變更前契約約款第8 條第15
    項規定請求被告給付37萬7,700 元，洵屬無據，應予駁回。
  (三)關於兩造是否於簽訂系爭契約同時就保固期滿後續維修契約
    亦達成意思合致，僅係Ａ、Ｂ二案得由被告擇一部分。兩造
    間主要之爭點在於系爭契約範圍是否包含保固期滿後維修合
    約。經查：
    觀諸系爭契約所附需求說明書3.3.4-2 係載「立約商應提供
    保固期滿後續維修合約（相關零件之價格），以利後續本機
    關編列預算。」等情，依其文義，至多僅能認為備妥保固期
    滿後續維修合約為投標條件之一，尚難謂得標者就保固期滿
    之維修部分亦與被告達成意思表示合致。即需求說明書既明
    確記載合約提出（並需標明相關零件之價格）之目的乃為風
    險之預估及後續編列預算之用（顯尚未編列預算），被告豈
    有可能於無預算之前提下，併同主約就此部分與原告達成契
    約意思表示合致。而被告並於評選項目中，將保固期滿後續
    維修計劃列為評選子項，亦基於同前目的（即維修費用亦係
    考量是否購入之重要因素），同理，自難執此謂兩造就此部
    分已成立維修合約。遑論，本件原告於投標時所提出維修合
    約上所列載零件表，衡情應為變更前標的之零件價格表（斯
    時尚未變更契約），而其所提出二方案既與零件之價格有重
    要關聯，該維修合約所列載方案是否得直接適用於變更後標
    的，亦非無疑。基上，原告提起本件確認之訴請求確認兩造
    間就系爭買賣標的於保固期滿後之維修契約關係存在，為無
    理由，應予駁回。
五、反訴部分：
  (一)承前述，依兩造間於92年7 月16日所訂契約變更修款既載「
    新機種人員須完成由行政院原子能委員會核可之訓練機關實
    施18小時之訓練課程後方可實施操作，廠商同意該機種於本
    總局使用期間，所有人員訓練皆由廠商負責。」等情。兩造
    對於：前述教育訓練依約應由原告提供（委請行政院原子能
    委員會核可之「輻射防護協會」實施教育訓練，……委輻射
    防護協會所發生之教育訓練費用由原告支付，詳反訴原證4
    ），本件乃肇於原告屆期不提供，被告不得已始自行委外辦
    理，迄已支出95年度教育費用7 萬8,000 元等情，復無爭執
    ，而可認為真正。則被告就原告不履行契約約定，被告已支
    出教育費用，固得本於變更契條款，依債務不履行法律關係
    請求原告賠償。然就尚未支出部分，承前述，依約原告既無
    直接給付金錢予被告之義務（依約原告應直接付費予代訓機
    構，對被告僅有提供教育訓練之義務），則被告本於變更契
    約關係請求原告給付實際未支出及尚未屆期之教育訓練費用
    （並無損害或損害尚未發生），於法自有未合。
  (二)至原告抗辯：系爭買賣標的未經正常保養維護，功能減損失
    準，故無教育訓練之必要一節。為被告所否認，並提出現況
    表（反訴原證5） 一份為佐。經本院依聲請函詢行政院原子
    能委員會結果，經該會於95年12月20日函覆「擦拭之結果，
    可確認密封放射物質之密封狀況，以維輻射安全。其目的與
    索器之功能無直接關聯」等情，有該會95年12月20日會輻字
    第0950034796號函一份可佐。是原告抗辯，系爭買賣標的處
    於未經正常保養狀態，功能已減損云云，並無可採。自不得
    執此為拒絕給付之抗辯。
  (三)基上，被告本於變更契約條款後債務不履行法律關係，請求
    原告賠償7 萬8,000 元為有理由，應予准許；逾此部分之請
    求，則屬無據，應予駁回。
六、綜上所述，原告本於契約關係請求被告給付37萬7,700 元，
    及自93年3 月9 日起至清償日止，按年息5%計算之利息；及
    請求確認兩造間就系爭變更後標的於保固期滿後之使用期間
    內，有維修之承攬契約關係存在，均無理由，應予駁回。反
    訴原告（即被告）本於契約（債務不履行法律關係）關係請
    求反訴被告（即原告）賠償7 萬8,000 元為有理由，應予准
    許；逾此部分之請求，則屬無據，應予駁回。
七、兩造均陳明願供擔保請准宣告假執行或免為假執行宣告，經
    核反訴原告勝訴部分所命給付金額未逾50萬元，爰依職權宣
    告假執行，併核定相當之擔保金額准反訴被告預供擔保後，
    得免為假執行；至原告及反訴原告敗訴部分，其等假執行之
    聲請均失所附麗，應併駁回。
結論：原告之訴為無理由；反訴原告之訴為一部有理由、一部無
理由，依民事訴訟法第78條、第79條、第389 條、第392 條，判
決如主文。
中　　華　　民　　國　　96　　年　　3 　　月　　22　　日
                  民事第一庭    法　官　黃信滿
以上正本係照原本作成
如對本判決上訴，須於判決送達後20日內向本院提出上訴狀
中　　華　　民　　國　　96　　年　　3 　　月　　22　　日
                            書記官　林月蓉
